
---
title: "Projekt"
subtitle: "MT5021"
output:
  html_document:
    number_sections: true
fontsize: 11pt
---


# 1. Data, kontroller och variabelkonstruktion

## 1(a) Läs in och inspektera

```{r setup, message=FALSE, warning=FALSE}
set.seed(2025)

# Paket 
library(dplyr)
library(ggplot2)
library(broom)
library(gridExtra)

library(MASS)
library(car)


# Läs in
b <- read.csv("baltic_DIN.csv", stringsAsFactors = FALSE)

str(b)
summary(b)
```


## 1(b) Grundläggande rimlighetskontroller

```{r}
# (i) Stad + landsbygd ≈ 100?
all.equal(b$x3 + b$x4, rep(100, nrow(b)), tolerance = 1e-8)

# (ii) Delar markanvändningskategorierna upp avrinningsområdet?
land_cols <- paste0("x", 6:15)
all.equal(rowSums(b[ , land_cols]), b$x1, tolerance = 1e-6)

# (iii) Saknade värden per variabel och länder
data.frame(n_missing = sapply(b, function(z) sum(is.na(z))))
table(Country = b$x20)
```


## 1(c) Härledda variabler (tätheter och andelar)

```{r}
b2 <- b %>%
  mutate(
    area_km2 = x1 * 0.01,                     # 1 ha = 0,01 km^2
    DIN      = y,
    logDIN   = log(y),                        # responsvariabel för modellering
    # Tätheter per km^2
    pop_dens = x5,                            # givet i data; lika med x2/area_km2
    pigs_d   = x17 / area_km2,
    cattle_d = x18 / area_km2,
    # Andelar av markanvändning (en referenskategori måste utelämnas i modeller)
    p_decid  = x6/x1,
    p_conif  = x7/x1,
    p_mixf   = x8/x1,
    p_shrub  = x9/x1,
    p_wet    = x10/x1,
    p_agri   = x11/x1,
    p_bare   = x12/x1,
    p_water  = x13/x1,
    p_snow   = x14/x1,
    p_urban  = x15/x1,
    # Övrigt
    runoff   = x16,                           # mm/år
    ww_conn  = x19/100,                       # andel i [0,1]
    Country  = factor(ifelse(x20=="MISSING","Unknown", x20))
  )

summary(b2$logDIN)
```

# 2. Explorativ analys

## 2(a) Distributioner och enkla samband

```{r}
# Histogram
p1 <- ggplot(b2, aes(DIN))    + geom_histogram(bins=30) + ggtitle("DIN (kg)")
p2 <- ggplot(b2, aes(logDIN)) + geom_histogram(bins=30) + ggtitle("log(DIN)")
gridExtra::grid.arrange(p1, p2, ncol = 2)

# Utvalda spridningsdiagram mot logDIN
vars <- c("pop_dens","pigs_d","cattle_d","p_agri","p_urban","p_water","p_wet","runoff","ww_conn")
plots <- lapply(vars, function(v) {
  ggplot(b2, aes_string(v, "logDIN")) + geom_point() + geom_smooth(method="lm", se=FALSE) +
    labs(title = paste("logDIN ~", v))
})
do.call(gridExtra::grid.arrange, c(plots, ncol=3))
```

# 3. Grundläggande enkla regressioner

```{r}
# Tabell över enkla regressioner 
simp_vars <- c("pop_dens","pigs_d","cattle_d","p_agri","p_urban","p_water","p_wet","runoff","ww_conn")
simp_fits <- lapply(simp_vars, function(v) lm(reformulate(v, "logDIN"), data = b2))

simp_tab <- dplyr::bind_rows(lapply(seq_along(simp_fits), function(i){
  fit <- simp_fits[[i]]
  tdy <- broom::tidy(fit)
  g   <- broom::glance(fit)
  row <- tdy[tdy$term == simp_vars[i], , drop = FALSE]

  data.frame(
    model = paste0("logDIN ~ ", simp_vars[i]),
    beta1 = if (nrow(row)) row$estimate else NA_real_,
    pval  = if (nrow(row)) row$p.value  else NA_real_,
    R2    = g$r.squared,
    AdjR2 = g$adj.r.squared,
    RMSE  = g$sigma,
    row.names = NULL
  )
}))

simp_tab[order(-simp_tab$AdjR2), ]

```

# 4. Multipel linjär regression: kandidatuppsättning och kollinearitet

## 4(a) Full kandidatmodell (inga interaktioner, utvald delmängd av markanvändning)

```{r}
full0 <- lm(logDIN ~ pop_dens + pigs_d + cattle_d + runoff + ww_conn +
              p_agri + p_wet + p_water + p_urban,
            data = b2)
summary(full0)
car::vif(full0)
```
